ACORDAO-COMPLETO-2417238

ACÓRDÃO 2023/2020 ATA 29/2020 - PLENÁRIO

VISTOS, relatados e discutidos estes autos em que se aprecia recurso de revisão interposto por Alberto Eustáquio Caldeira de Melo contra o Acórdão 3996/2016-TCU-Primeira Câmara, mantido pelos Acórdão 4551/2018-TCU-Primeira Câmara e 8.975/2018-TCU-1ª Câmara, por meio do qual o Tribunal julgou irregulares as contas do recorrente, na condição de Prefeito do município de Bocaiúva/MG, condenando-o em débito e multa, em razão de irregularidades no Contrato de Repasse 0186854-46/2005/FNMA/MMA/CAIXA, ajustado entre a Municipalidade e o Fundo Nacional do Meio Ambiente (FNMA) , representado pela Caixa Econômica Federal;
	ACORDAM os Ministros do Tribunal de Contas da União, reunidos em Sessão do Plenário, diante das razões expostas pelo Relator, em:
		9.1. com fundamento no arts. 32, inciso III, e 35, III, da Lei 8.443/1992, conhecer e dar provimento ao recurso de revisão, para reformar o Acórdão 3996/2016-TCU-Primeira Câmara e julgar regulares com ressalvas as contas do recorrente, com fundamento na Lei 8.443/1992, arts. 1º, inc. I, 16, inciso II, e 18, dando-lhe quitação;
		9.2. dar ciência deste acórdão ao recorrente.

Recurso de revisão interposto contra acórdão que julgou irregulares as contas do recorrente e condenou-o ao pagamento de débito e de multa em razão de irregularidades em contrato de repasse que tinha por objeto a Recuperação e Proteção de Nascentes e Áreas que Margeiam os Corpos D'água.

Município de Bocaiúva - MG.

3. Recorrente: Alberto Eustáquio Caldeira de Melo (XXX.206.926-XX).

13.1. Ministros presentes: José Mucio Monteiro (Presidente), Walton Alencar Rodrigues, Benjamin Zymler, Aroldo Cedraz, Raimundo Carreiro, Ana Arraes e Bruno Dantas (Relator).
13.2. Ministros-Substitutos convocados: Augusto Sherman Cavalcanti e Marcos Bemquerer Costa.
13.3. Ministros-Substitutos presentes: André Luís de Carvalho e Weder de Oliveira.

BRUNO DANTAS

Ministro Walton Alencar Rodrigues.

Por registrar as principais ocorrências no andamento do processo, resumindo os fundamentos das peças acostadas aos autos, adoto como relatório, com os ajustes necessários, a instrução da secretaria responsável pela análise da demanda (peça 126) , que contou com a anuência do corpo diretivo da unidade (peça 127) :
"INTRODUÇÃO
1. Trata-se de recurso de revisão (peças 63-67) interposto por Alberto Eustáquio Caldeira de Melo contra o Acórdão 3996/2016-TCU-Primeira Câmara (peça 22) mantido pelos Acórdão 4551/2018-TCU-Primeira Câmara (peça 64) e 8.975/2018-TCU-1ª Câmara (peça 75) .
1.1. A deliberação originária recorrida apresenta o seguinte teor:
'9.1. julgar irregulares as contas de Alberto Eustáquio Caldeira Melo, ex-Prefeito Bocaiúva/MG, e condená-lo ao pagamento da quantia de R$ 159.838,00 (cento e cinquenta e nove mil, oitocentos e trinta e oito reais) , atualizada monetariamente e acrescida de juros de mora, a partir de 27/8/2008 até a data da efetiva quitação, fixando-lhe o prazo de 15 (quinze) dias, a contar da ciência, para comprovar, perante o Tribunal, o recolhimento da dívida aos cofres da Fundação Nacional do Meio Ambiente, nos termos do art. 214, III, 'a', do Regimento Interno/TCU;
9.2. aplicar a Alberto Eustáquio Caldeira Melo a multa prevista no art. 57 da Lei 8.443/92, c/c o art. 267 do Regimento Interno/TCU, no valor de R$ 100.000,00 (cem mil reais) , fixando-lhe o prazo de quinze dias, a contar da notificação, para comprovar, perante o Tribunal (art. 214, III, 'a', do Regimento Interno) , o recolhimento da multa aos cofres do Tesouro Nacional, atualizada monetariamente da data desta deliberação até a do efetivo recolhimento, se for paga após o vencimento, na forma da legislação em vigor;
9.3. autorizar, desde logo, a cobrança judicial das dívidas, nos termos do art. 28, II, da Lei 8.443/92, caso não atendida a notificação; e
9.4. encaminhar cópia desta deliberação, acompanhada do Relatório e Voto que a fundamentam, à Procuradoria da República no Estado de Minas Gerais, nos termos do art. 16, § 3º, da Lei 8.443/92.'
HISTÓRICO
2. Originalmente, estes autos tratavam de tomada de contas especial instaurada pela Caixa Econômica Federal - Caixa, em face de Alberto Eustáquio Caldeira de Melo, ex-Prefeito de Bocaiúva/MG, em razão de não apresentação da prestação de contas parcial e não alcance dos objetivos do Contrato de Repasse 0186854-46/2005/FNMA/MMA/CAIXA, Siafi 553476 (peça 1, p. 32-34) , ajustado entre a Municipalidade e o Fundo Nacional do Meio Ambiente (FNMA) , representado pela Caixa Econômica Federal, que teve por objeto a Recuperação e Proteção de Nascentes e Áreas que Margeiam os Corpos D'água naquele Município.
2.1. O valor total ajustado era de R$ 454.105,00, sendo R$ 24.320,00 a título de contrapartida do Contratado, e R$ 429.785,00 sob a responsabilidade do contratante (peça 1, p. 34) . Embora a Ordem Bancária 2006OB900003 (peça 1, p. 160) tenha disponibilizado para o ajuste o valor de R$ 429.785,00, foram repassados efetivamente recursos no valor de R$ 159.838,00 por meio de crédito em conta bancária em 27/8/2008, conforme extrato bancário constante da peça 1, p. 60. Os recursos foram depositados na conta 647.001-8, operação 006, agência 2779, da Caixa Econômica Federal.
2.2. A vigência do ajuste compreendeu o período de 30/12/2005 a 30/8/2011, com prazo final para apresentação da prestação de contas até 29/10/2011, conforme termo de Contrato de Repasse constante da peça 1, p. 32-44, e termos de prorrogação de vigência (peça 1, p. 52 e 56) .
2.3. Após desenvolvimento do processo, o recorrente foi condenado em razão de não restar comprovada a regular aplicação dos recursos em exame, bem como a não apresentação da prestação de contas desses valores, conforme se extrai do seguinte excerto do Voto (peça 23) condutor do Acórdão atacado (peça 22) :
'A propósito, a primeira etapa do Plano de Trabalho previa diversas tarefas não compreendidas na construção de barragens e cercamento de nascentes, a exemplo do cercamento de margens, recomposição das matas, construção de vertedores e calhas de medição de vazão, instalação de dispositivos de medição de vazão, coleta de amostras, análise físico-química das águas, chamadas em programas locais de rádio, produção de vídeo e produção de folderes, faixas e cartazes.
Conforme o procedimento previsto no Ofício 756/2008/GEPRO/FNMA, à peça 1, p. 76-78, a prestação de contas parcial deveria ser apresentada tão logo concluída cada etapa, para a liberação da parcela correspondente à etapa seguinte. Como os recursos correspondentes à primeira etapa do ajuste foram creditados em 27/8/2008 e integralmente despendidos até 7/11/2008 (peça 1, p. 60) , a responsabilidade de prestar as contas era do próprio defendente, cujo mandato encerrou-se em 31/12/2008.
Ainda que contasse com a continuidade da execução do objeto pelo seu sucessor, como alega, não havia razão para que não apresentasse, nos quase dois meses de mandato que lhe restavam, a prestação de contas parcial.
Nunca é demais lembrar que, por força do art. 70, parágrafo único, da Constituição Federal, e do art. 93 do Decreto-lei 200/1967, o ônus de comprovar a regularidade na aplicação dos recursos públicos cabe a quem utiliza recursos públicos, que deverá dele se desincumbir por meio da apresentação de documentação consistente, que demonstre cabalmente os gastos efetuados e seu nexo com os recursos repassados.
 (...) 
O responsável também alega, sem apresentar provas, que transferiu ao seu sucessor todos os documentos relativos aos convênios em andamento. Ocorre que seu sucessor, ao verificar mediante a vistoria técnica peça 1, p. 102-104 que o contrato de repasse não foi executado em conformidade com o plano de trabalho, interpôs ação civil pública, por ato de improbidade administrativa, em desfavor do responsável (peça 1, p. 120-142) e solicitou a instauração de TCE (peça 1, p. 154) . Assim, adotou as medidas legais cabíveis, afastando sua responsabilidade (Súmula TCU 230) .'
2.4. Dessa forma, o Tribunal, por meio do Acórdão 3996/2016-TCU-Primeira Câmara (peça 22) , julgou irregulares as contas de Alberto Eustáquio Caldeira Melo, condenando-o ao pagamento da quantia de R$ 159.838,00, acrescida dos consectários legais a contar de 27/8/2008, além de aplicar-lhe multa no valor de R$ 100.000,00. Esse Acórdão foi corrigido em razão de erro material por meio do Acórdão 4998/2016-TCU-Primeira Câmara (peça 30) .
2.5. Irresignado com o decisum proferido pelo Tribunal, Alberto Eustáquio Caldeira de Melo interpôs Recurso de Reconsideração, com o objetivo de que suas contas fossem julgadas regulares (peças 43/44, 51/53) , que após examinado teve o mérito parcialmente provido e reduzido o valor do débito indicado no item 9.1 do Acórdão 3996/2016-TCU-Primeira Câmara, para R$ 131.141,00 (cento e trinta e um mil, cento e quarenta e um reais) , e o valor da multa aplicada pelo item 9.2 do mesmo acórdão, para R$ 82.000,00 (oitenta e dois mil reais) .O recurso de reconsideração foi julgado pelo Acórdão 4551/2018-TCU-Primeira Câmara.
2.6. Ato contínuo, foram opostos embargos de declaração que foram conhecidos e parcialmente providos, no mérito atribuíram-se efeitos infringentes e se reduziram o valor do débito indicado no item 9.1 do Acórdão 4551/2018-TCU-Primeira Câmara para R$ 109.541,00 (cento e nove mil, quinhentos e quarenta e um reais) e o valor da multa aplicada para R$ 68.000,00 (sessenta e oito mil reais) . Os embargos foram julgados pelo Acórdão 8975/2018-TCU-Primeira Câmara (peça 75) .
2.7. Neste momento, o recorrente insurge-se contra a deliberação previamente descrita.
EXAME DE ADMISSIBILIDADE
3. Reitera-se o exame de admissibilidade contido na peça 113, ratificado pelo Ministro Relator Bruno Dantas sem a atribuição de efeitos suspensivos ao acórdão recorrido (despacho de peça 115) .
EXAME DE MÉRITO
4. Delimitação
4.1. Constitui objeto do presente recurso definir se os novos documentos colacionados são suficientes para demonstrar a execução do objeto e comprovar a boa e regular aplicação dos recursos geridos.
5. Da comprovação do objeto e das despesas.
5.1. Defende-se, em síntese, no recurso que os documentos novos trazidos aos autos comprovam a boa e regular aplicação dos recursos públicos repassados, bem como esclarecem a alocação no objeto do convênio.
5.2. Discute a inexistência de omissão quanto ao seu dever de prestar contas, uma vez que 'não aplicou integralmente a 1ª parcela dos recursos. Dos valores até então disponíveis, até o final do mandato de Alberto Caldeira, em 31/12/2018, foram aplicados apenas R$ 140.021,00, dessa forma, por restarem recursos na conta e parcela do objeto a ser executado, bem como estava vigente o convênio, o dever de prestar contas foi repassado a seu sucessor'.
5.3. Na introdução do recurso, alega que:
'a)  após o julgamento da TCE pelo TCU, a Polícia Federal abriu o Inquérito Público IP 96/2017 e agentes da PF, no final de 2017, fizeram diligências no município (entrevistas com servidores municipais) e puderam ver a cerca construída e árvores replantadas (peça 93) . Assim, a partir das evidências colhidas concluiu-se a investigação no sentido de que "não encontrou indícios de malversação dos recursos relativos ao Contrato de Repasse 0186854-46/2005/FNMS/CAIXA, eis que conseguiram reunir elementos de convicção da efetiva aplicação dos recursos no objeto pactuado";
b) simultaneamente às investigações da PF, 'o MPF promoveu diligências diretamente na Prefeitura Municipal de Bocaiúva' e obteve, no ano de 2017 (gestão diversa do gestor que sucedeu ao recorrente) , toda documentação relativa ao contrato de repasse sob discussão. Dessa forma, "tal fato comprova de maneira insofismável aquilo que o ora Recorrente vem dizendo ao FNMA e a essa Eg. Corte de Contas, que Ricardo Veloso, que o sucedeu no comando do município (gestão 2009/2016) , de fato engendrou versão inverídica de que a documentação necessária para prestar contas dos recursos não estaria nos arquivos públicos da Prefeitura Municipal";
c) antes de tomar conhecimento do fato relatado, especificamente em relação às diligências do MPF, o recorrente já havia requerido à Caixa e a Prefeitura do Município de Bocaiúva extratos bancários e documentação comprobatória da aplicação dos recursos, contudo, num primeiro momento, "a defesa obteve apenas os extratos bancários e uma única nota fiscal 000051, referente a pagamento efetuado em favor da empresa Mari Cristina Xavier Souza ME, no valor de R$ 21.600,00, devidamente acompanhada da respectiva documentação contábil/financeira (nota de empenho, autorização de pagamento, comprovante de quitação, etc.) ", despesas estas acatadas pelo TCU no julgamento dos embargos de declaração;
5.4. A partir destas informações introdutórias, é possível dividir a defesa do recorrente em comprovação da construção das barragens e comprovação das despesas alocadas no objeto do convênio.
5.5. Em relação à construção das barragens argumenta que:
a) posteriormente à ciência, por meio da diligência do MPF, sobre a existência da documentação na Prefeitura, a defesa, novamente, 'aviou requerimento à Prefeitura Municipal de Bocaiuva-MG, direcionado a Prefeita Municipal, em que argumentou o interesse público em vistoriar a execução do contrato de repasse em tela, notadamente quanto à divergência no quantitativo de barragens de contenção - 'barraginhas'" (peça 96) , em 14/2/2019, a Prefeitura enviou resposta ao requerimento mediante o Ofício 073/2019/SMG/GAB (peça 97) ;
b) o Engº municipal, Fernando Calixto, que anteriormente havia assinado 'Relatório de Vistoria' (peça 01, p. 102/104) admite expressamente a veracidade das informações contidas em Relatório de Vistoria datado de 13/02/2019, firmado pelo topógrafo, Edilson Braz de Almeida Araújo;
c) o Relatório de Vistoria datado de 13/02/2019, firmado pelo topógrafo, Edilson Braz de Almeida Araújo, servidor público efetivo enviado pela Prefeitura atesta a construção de 235 barragens de contenção (peça 99) ;
d) o quantitativo identificado no documento de peça 99 'se mostra muito próximo do que foi efetivamente construído em 2008 e muito superior às 133 erroneamente mapeadas em 2009 sob o comando do Engº Fernando Calixto que agora admite não esteve em campo (peça 98) e naquela época não foi considerada toda a extensão da área atendida';
e) é 'razoável admitir, considerando o tempo de vida útil, que após 11 anos não seria possível encontrar todas as 374 (trezentos e setenta e quatro) unidades de barragens de contenção; mas há evidências suficientes para depreender sua efetiva construção com base na documentação comprobatória da despesa, no levantamento topográfico atual realizado por Edilson, suas declarações e ainda a atual declaração do Engº Fernando Calixto; some-se a isso as fotografias já inseridas nesta TCE que demonstram o serviços sendo realizados';
5.6. No tocante a comprovação das despesas aduz que:
a) obteve, em 25/2/2019, 'a documentação comprobatória da despesa, a saber: as notas fiscais, notas de empenho, autorizações e comprovantes de pagamentos aos fornecedores, autorizações de liquidação, enfim toda gama de documento (a exemplo da nota fiscal no valor de R$ 21.600,00 já acatada em sede de Embargos de Declaração) hábil a comprovar a boa e regular aplicação dos recursos';
b) juntou ainda os memoriais finais no âmbito do IP 96/2017 emitido pelo MPF que concluiu pelo arquivamento do inquérito instaurado (peça 103) , confirmando o relatório da PF, e homologado pelo juízo federal;
c) 'a responsabilidade do ora recorrente se limita ao valor efetivamente aplicado até 31/12/2008, ou seja, R$ 140.021,00 (...) , em sede dos Embargos de Declaração, restou acatada a nota fiscal 000051, no valor de R$ 21.600,00, e, via de consequência, essa Eg. Corte considerou parcialmente comprovada a boa e regular aplicação dos recursos';
d) 'neste momento encaminha-se toda a documentação comprobatória do valor gerido, bem como a Relação de Comprovantes de Pagamentos que enumera seis pagamentos promovidos com os recursos do contrato de repasse e que totalizaram R$ 140.021,00 (peça 105) , (...) documentos que se encontram autenticados por tabelionato ou administrativamente por servidor público do Município', e organizados da seguinte forma:
d.1) 'Nota de Subempenho SE 00198-003, Nota Fiscal 000051, de 25/11/2008, no valor de R$ 21.600,00, empresa Maria Cristina Xavier de Souza - ME, com 270 horas de trator de esteira (peça 106) , que, como já reconhecido em sede de Embargos de Declaração, se liga à meta 7.1 para estabilização das voçorocas do Relatório de Execução de Atividades (REA) ', constante à peça 53, p. 137-138;
d.2) 'Nota de Subempenho SE 00053, Nota Fiscal 000891, 02/09/2008, R$ 60.456,00, empresa Ponto do Construtor Mat. Const. Ltda., com mourões, arame e grampos para construção de cercamento, refere-se às metas 1.10 e 1.11 (dentro da Recomposição e Enriquecimento da Mata Ciliar) ; 3.1, 3.2 e 3.3 (dentro da Proteção de Nascentes) , todos do Relatório de Execução de Atividades (REA) ' (peça 107) ;
d.3) 'Notas de Subempenho SE 00198-001 e 002, Nota Fiscal 000048, de 14/08/2008, valor de R$ 30.209,00, empresa Maria Cristina Xavier de Souza - ME, relativa a 374 horas de máquina e ainda transporte de mourões, refere-se às metas 2.1 (dentro da Construção de Bacias de Captação de Água de Chuva e Sedimentos) e 3.5 (Proteção de Nascentes) , vide Relatório de Execução de Atividades (REA) ' (peça 108) ;
d.4) 'Nota de Subempenho 00098- 003, Nota Fiscal 000103, de 05/12/2008, valor de R$ 21.840,00, empresa Saneambiental Construções e Serviços Ltda., relativo a serviços prestados de orientação técnica e educação ambiental, meta 2.2 (dentro da Construção de Bacias de Captação de Água de Chuva e Sedimentos) , meta 5.3 (Curso de Capacitação em Gestão Ambiental) , e meta 6.2 (Campanhas Educativas em Gestão Ambiental) ' (peça 109) ;
d.5) Nota de Subempenho 00098- 002, Nota Fiscal 000102, de 05/12/2008, valor de R$ 5.916,00, empresa Saneambiental Construções e Serviços Ltda., prestação de serviços de cercamento de área, meta 3.4 (dentro da Proteção de Nascentes) e meta 4.10 (Recomposição de Mata de Topo) (peça 110) ;
d.6) 'elementos probatórios outros já encartados nos autos, tais como listas de presença nos eventos de educação ambiental, serviços prestados pela empresa Saneambiental' (peça 53, p. 170- 177) , bem como fotografias do evento (peça 53, p. 188) ;
d.7) Fotografias dos serviços de recuperação de voçorocas, cercamento, entrega e plantio de mudas (peça 53, p. 183-187 e 189-191) .
Análise:
5.7. De plano, registra-se que, de fato, esta Corte já reconheceu no julgamento do recurso de reconsideração que o valor gerido pelo responsável foi de R$ 140.021,00 (peça 65) , verbis:
'27. Considero, de imediato, em vista da movimentação da conta da avença, que o valor da 1ª parcela de R$ 159.838,00 não foi integralmente despendido na gestão do recorrente. Julgo que Alberto Eustáquio Caldeira de Melo utilizou durante sua gestão recursos federais no montante de R$ 131.141,00 e recursos da contrapartida no valor de R$ 8.880,00, quantias que perfazem R$ 140.021,00.'
5.8. Observa-se, ainda, que já foi reconhecido por esta Corte, nos embargos de declaração, como corretamente aplicados o montante de R$ 21.600,00 (peça 76) :
'29. Nesse sentido, conquanto reforço que não tenha ocorrido exatamente alguma omissão, contradição ou obscuridade no Acórdão 4551/2018-TCU-Primeira Câmara, entendo, tendo em vista a jurisprudência deste Tribunal citada no item 28 acima e a economia processual, que os presentes embargos devem ser acolhidos parcialmente, atribuindo-lhes efeitos infringentes, a fim de revisar o valor do débito para R$ 109.541,00, em função da comprovação de despesas no montante de R$ 21.600,00, conforme documentos trazidos pelo embargante (peça 72) , bem como deve ser reduzida proporcionalmente a multa aplicada a Alberto Eustáquio Caldeira de Melo para o valor de R$ 68.000,00, mantendo-se inalterados os demais itens do acórdão embargado.'
5.9. A partir deste registro, entende-se dos julgamentos anteriores que esta Corte já considerou como útil e servível a parcela do objeto executado, não havendo mais que questionar tal fato.
5.10. Feitas estas anotações, rememoram-se os fundamentos do acórdão que esclareceram as irregularidades. A nosso sentir, há questionamentos, registrados no acórdão que julgou o recurso de reconsideração, que merecem ser relembrados para formação de juízo no presente recurso.
5.11. Subsistem questionamentos ainda não esclarecidos do MMA, que, ao analisar o PAT, PCO e REA acerca da execução física do projeto correspondente à 1ª parcela desbloqueada, nos termos do Parecer Técnico 105/2009/GEPROG-D/FNMA, de 13/8/2009 (peça 53, p. 197-206) , e Ofício 863/2009/GEPROG-D/FNMA/Secex/MMA, de 13/8/2009 (peça 53, p. 195-196) , apontaram as seguintes falhas relativas às metas 1 a 4, 7 e 13.
a) Meta 1 - atividade 1.1 - Escolha de espécies de interesse; coleta de sementes; formação de mudas; transporte e distribuição de mudas; coveamento; combate a formigas e cupins; cercamento da área; assinatura de termos de responsabilidade; plantio e replantio; cuidados com a muda. Apresentar informações sobre essa atividade;
b) Meta 2 - atividade 2.1 - Locação, marcação das barragens nas estradas vicinais e propriedades rurais: com relação ao indicador físico, o relatório refere-se a 800 unidades. Apresentar justificativa para a redução deste indicador físico em seu relatório, haja vista constar 1.000 no plano de trabalho;
c) Meta 3 - atividade 3.1 - Cercamento. Apresentar as listas de presença referentes a palestras e oficinas citadas em seu relatório, amostras do material técnico e registro fotográfico datado das cercas vivas;
d) Meta 4 - atividade 4.1 - Recomposição de matas de topo através do uso de espécies nativas, fruteiras, exóticas ou gramíneas. Apresentar informações sobre essa atividade;
e) Meta 7 - atividade 7. 1 - Construção de barramentos para recuperar as voçorocas evitando o assoreamento dos cursos d'água. Apresentar registro fotográfico datado desta atividade;
f) Meta 13 - atividade 13.2 - Produção de vídeo mostrando a situação das nascentes antes, durante e depois da implantação do projeto. Apresentar amostra do vídeo supracitado; e
g) Meta 13 - atividade 13.3 - Produção de folders, faixas e cartazes. Apresentar amostras dos folders e cartazes supracitados.
5.12. Destes questionamentos, conforme já registrado, acataram-se as despesas referentes à Meta 7 (alínea 'e' acima) , não havendo mais discussão sobre estas despesas.
5.13. No tocante a Meta 2 também se reconheceu que o plano de trabalho indica a construção de 1.000 bacias de captação, correspondente a 'horas de pá mecânica - máquina', referente à totalidade do projeto. Para a 1ª parcela desbloqueada, a quantidade correta é de 374 bacias de captação correspondente ao valor de R$ 29.990,00, e não 1.000 conforme questionado pelo MMA (item 37, da peça 65) .
5.14. No acórdão que julgou o recurso, o Ministro-Relator ainda fez referência ao Relatório de Execução de Atividades (peça 53, p. 137-138) e inseriu a tabela abaixo:
Relatório de Execução das Atividades
	Atividades/Serviços
	Executor
	Valores (R$) 

	1 - Recomposição e Enriquecimento de Mata Ciliar
		
	1.10 Arame farpado
	Ponto do Construtor Materiais de Construção Ltda.
	20.250,00

	1.11 Moirões
		19.750,00

	2 - Construção de Bacias de Captação de Água de Chuva e Sedimentos
		
	2.1 Horas de pá mecânica (máquina) 
	Maria Cristina Xavier de Souza - ME
	29.920,00

	2.2 Orientação técnica em educação ambiental
	Saneambianteal Ltda.
	17.500,00

	3 - Proteção de Nascentes
		
	3.1 Arame Farpado
	Ponto do Construtor Materiais de Construção Ltda.
	6.750,00

	3.2 Grampos
		276,00

	3.3 Moirões
		13.430,00

	3.4 Mão-de-obra (cercamento) 
	Saneambianteal Ltda.
	3.944,00

	3.5 Transporte de moirões
	Maria Cristina Xavier de Souza - ME
	289,00

	4 - Recomposição de Mata de Topo
		
	4.10 Mão-de-obra (cercamento) 
	Saneambianteal Ltda.
	1.972,00

	5 - Curso de Capacitação em Gestão Ambiental
		
	5.3 Orientação técnica em educação ambiental
	Saneambianteal Ltda.
	420,00

	6 - Campanhas Educativas em Gestão Ambiental
		
	6.2 Orientação técnica em educação ambiental
	Saneambianteal Ltda.
	3.920,00

	7 - Estabilização de Voçorocas
		
	7.1 Horas trator de esteira
	Maria Cristina Xavier de Souza - ME
	21.600,00

	TOTAL
		140.021,00

5.15. Após a inserção da tabela registrou-se no voto que julgou o recurso, verbis:
'40. Nota-se que as despesas não envolveram somente a construção de bacias de captação de água de chuva e sedimentos, atividade representada por 'horas de pá mecânica - máquina', constantes da meta 2. Essa atividade corresponde a despesas no valor R$ 29.920,00 frente ao total de R$ 140.021,00.
41. As demais atividades registradas no âmbito das metas 1 a 7, discriminadas na tabela acima, somam-se à atividade de 'horas de pá mecânica - máquina'.
42. Friso que no Relatório de Execução de Atividades consta os nomes de pessoas jurídicas supostamente beneficiárias dos recursos. Entretanto, não há indicação dos beneficiários dos valores sacados da conta corrente específica do contrato de repasse no período de agosto a dezembro de 2008, durante a gestão de Alberto Eustáquio Caldeira de Melo, ex-prefeito de Bocaiúva/MG.
43. Destaco que o recorrente não encaminhou documentos referentes à execução financeira que comprovem os gastos efetuados com recursos federais, por exemplo, notas fiscais emitidas por prestadores de serviços ou fornecedores de materiais, tampouco de recibos assinados por profissionais, como monitores, instrutores, entre outros, que pudessem relacionar o serviço prestado com as metas relacionadas no Relatório de Execução de Atividades.
44. Entendo que a documentação apresentada por Alberto Eustáquio Caldeira de Melo, ex-prefeito de Bocaiúva/MG, na presente fase recursal, não é capaz de demonstrar a boa e regular aplicação dos recursos federais utilizados para o custeio de atividades do Contrato de Repasse 0186854-46/2005/FNMA/MMA/CAIXA (Siafi 553476) .
45. Conquanto não tenham sido apresentados argumentos suficientes para modificação de mérito do acórdão recorrido, julgo que o valor do débito deve ser revisto para R$ 131.141,00, em função da devolução do montante de R$ 28.697,00 ao Fundo Nacional do Meio Ambiente (FNMA) por parte da Caixa Econômica Federal, bem como deve ser reduzida.'
5.16. Rememorados os fundamentos da condenação, examinam-se as presentes razões recursais.
5.17. Sobre a omissão da prestação de contas, é certo que a inobservância do dever de prestar contas pode levar a responsabilização solidária da autoridade omissa. Em que pese a omissão, ela não conduz de forma automática à responsabilização pela integralidade do prejuízo causado. Deve-se apurar, para fins de imputação de débito, o que foi gerido por cada gestor. In casu, o gestor, ora recorrente, foi apenado, pois não conseguiu comprovar a aplicação dos recursos durante sua gestão e não pela omissão do dever de prestar contas em si.
5.18. Entende-se, portanto, que, dos elementos dos autos, se questionou a gestão de recursos, e portanto, não subsistirá a responsabilidade ou apenação se comprovada, neste recurso de revisão, a aplicação da totalidade dos recursos.
5.19. No tocante à documentação colacionada, vale mencionar que a prestação de contas dos gestores de recursos públicos, instituto republicano e de estatura constitucional, pressupõe o cumprimento de requisitos. Para que as contas sejam julgadas regulares, ainda que com ressalvas, deve-se atender ao tripé sustentador da apreciação, as três acepções da prestação de contas, quais sejam:
 (a) consecução da integralidade do objeto, conforme acordado, e com o pleno atendimento dos objetivos estabelecidos no pacto, acepção material;
 (b) apresentação da prestação de contas com documentação idônea e apta a comprovar a regularidade das despesas executadas, a exemplo de declarações, fotografias, vídeos, inspeções do concedente, relações de pagamentos e bens, comprovações das destinações, entre outros, bem como o atendimento às normas pertinentes ao instrumento celebrado, trata-se da acepção formal; e
 (c) o nexo de causalidade entre os recursos alocados ao objeto e a sua realização, estabelecido por linha contínua e demonstrável, que se inicia na liberação do repassador e termina na realização do objeto; comprovando, inequivocamente, que o objeto foi realizado com os recursos a ele destinados, integralmente nele aplicados ou oportunamente devolvidos, acepção financeira.
5.20. Pertinente, ainda, mencionar que se insere no conjunto de obrigações do gestor a comprovação, por meio de elementos e evidências que demonstrem a regularidade e a licitude dos meios (licitação, dispensa ou inexigibilidade daquela adequação dos preços, obediência a princípios constitucionais, legais, regulamentares e normativos) utilizados para o alcance dos fins pactuados.
5.21. O inadimplemento das obrigações descritas nas alíneas 'a' e 'c' do parágrafo precedente, em regra, conduz ao julgamento pela irregularidade com aplicação do débito. Já se houver falhas na segunda ponta do tripé, a natureza e a gravidade devem ser examinadas em cada caso concreto não implicando a imposição automática de débito.
5.22. No caso concreto, o gestor quer fazer prova da aplicação dos recursos a partir do Relatório de Execução de Atividades - REA (peça 53, p. 137-138) . As metas do plano de trabalho foram destacadas pelo MMA na peça 53, p. 199.
5.23. Dessa forma, a partir do REA, das metas do plano de trabalho, dos questionamentos ainda não esclarecidos e do já decidido nos acórdãos desta Corte, examinam-se os elementos dos autos para verificação do cumprimento da execução do objeto e da comprovação das despesas.
5.24. Entende-se que as Metas 1, 3 e 4 do REA devem ser examinadas em conjunto. Verifica-se que o item 1.2 do plano de trabalho (peça 53, p. 199) previa o 'cercamento das margens', num total de 18km, o 3.1, 'cercamento' das nove nascentes (peça 53, p. 199) , logo, não há como, a priori, afastar as despesas do REA com arame farpado, moirões, grampos, mão-de-obra e transporte de material.
5.25. O item 4.1 do plano de trabalho (peça 53, p. 199) previa a recomposição das matas de topo por meio do uso de espécies nativas que totalizaria 5 hectares. Como é razoável supor a necessidade de cercamento destas espécies para que não sejam destruídas não há, a princípio, como eliminar as despesas com mão-de-obra enumerada no REA.
5.26. Sobre o cercamento das margens e das nascentes e do topo (Metas 1, 3 e 4) , o principal documento dos autos que comprova a sua execução e que, a nosso sentir, permite parcialmente a comprovação das despesas trata-se da peça 93 (Informação 2017) , relatório confeccionado por agentes da PF que fizeram diligências no município (entrevistas com servidores municipais e pessoas que trabalharam no projeto) .
5.27. Na Informação 2017, os agentes registraram que José Valter Alves, servidor da Emater e vice-prefeito na gestão do recorrente, declarou ser o supervisor do projeto e que, com a autorização dos proprietários da região, foram instaladas cercas nas duas margens do rio, especialmente na Fazenda São Pedro e Bom Sucesso, totalizando aproximadamente 16 km de extensão.
5.28. Também há a informação de ter entrevistado José Francisco da Cruz pelo fato de ter sido a pessoa indicada por José Valter Alves que executou todo o cercamento. Na oportunidade, relataram que o entrevistado (Sr. José Francisco da Cruz) declarou que, em conjunto com seu filho, realizaram todo o trabalho (março a novembro de 2007) e receberam o pagamento pelo serviço como pessoa física.
5.29. Nos termos do conteúdo da Informação 2017, entende-se que houve a execução do cercamento, logo, com fulcro neste documento, entende-se que não há inexecução do objeto referente a esta despesa. Por sua vez, a documentação da peça 107, empenho, nota fiscal 891, atesto do recebimento, autorização do pagamento, em favor da empresa Ponto do Construtor Materiais de Construção Ltda., demonstram a correta execução da despesa, sendo que o aviso de crédito (peça 107, p. 7) estabelece o nexo causal entre recursos e o objeto, o que permite a aceitação do valor de R$ 60.456,00, como devidamente comprovado.
5.30. Entende-se ainda que o valor de R$ 289,00 referente ao transporte de moirões pode ser acatado (Nota fiscal da empresa Maria Cristina Xavier de Souza - ME, peça 108, valor emitido em conjunto com outros serviços) .
5.31. Contudo, o mesmo raciocínio não se aplica ao valor de R$ 5.916,00 pagos à empresa Saneambianteal Ltda. (documentação de peça 110) , pois se observa que, na Informação 2017, se registrou que o executor do serviço foi José Francisco da Cruz e que teria recebido como pessoa física. Dessa forma, com fulcro nos elementos, até agora, presente nos autos, não se verifica correlação entre o pagamento feito à empresa Saneambianteal Ltda. e a confecção do cercamento. Por isso, entende-se que as despesas com mão-de-obra (Metas 3 e 4) não podem ser acatadas.
5.32. No tocante à Meta 2 do REA, registra-se despesa de R$ 29.920,00 referente a 'Horas de pá mecânica (máquina) . Há que se interpretar o disposto no item 37 do voto (peça 65) , verbis
'37. O plano de trabalho indica para meta 2 a construção de 1.000 bacias de captação, correspondente a 'horas de pá mecânica - máquina', referente à totalidade do projeto. Para a 1ª parcela desbloqueada, a quantidade correta é de 374 bacias de captação correspondente ao valor de R$ 29.990,00, e não 1.000 conforme questionado pelo MMA.'
5.33. Pelo exposto no voto, restou decidido que o total de bacias de captação (correspondente a 'horas de pá mecânica - máquina) seria de 374 e não 1.000, conforme questionado pelo MMA. Dessa forma, há que se verificar a execução das 374 barragens e a documentação comprobatória.
5.34. A informação 2017 registra declaração de terceiros que menciona a confecção das barragens sem, contudo, especificar quantidade. Nesse sentido, entende-se que o elemento dos autos que melhor retrata o quantitativo e a efetiva execução trata-se do laudo de peça 99, elaborado em 2019, por servidor municipal. Na oportunidade, o topógrafo municipal atestou a confecção de 235 barragens e as georeferenciou, o que a nosso sentir, seria suficiente para atestar a execução, ainda que parcial.
5.35. A documentação de peça 108, subempenho, nota fiscal 48, atesto do recebimento, autorização do pagamento, em favor da empresa Maria Cristina Xavier de Souza - ME, demonstra, ainda que parcialmente, a correta execução da despesa, o comprovante bancário (peça 108, p. 7) estabelece o nexo causal entre recursos e os serviços executados e pagos a quem realizou.
5.36. Não se observa, contudo, a comprovação da execução da totalidade das barragens (374) , ainda que o recorrente alegue que podem ter sido deterioradas e desgastadas pelo tempo, o topógrafo municipal somente registrou a confecção de 235, logo, as despesas acatadas devem ser proporcionais ao total executado. Assim, entende-se como devido somente o valor de R$ 18.981,59 (62,83% executado) .
5.37. No tocante ao item 2.2 do REA, 'Orientação técnica em educação ambiental' pago à empresa Saneambianteal Ltda., no valor de R$ 17.500,00, não se verifica comprovação do que foi efetivamente realizado. Não há relatório ou outro elemento esclarecedor da despesa, não podendo ser acatada.
5.38. As listas de presença nos eventos de educação ambiental, relacionadas como serviços prestados pela empresa Saneambiental pelo recorrente, serão examinadas nas Metas 5 e 6. Assim, não se verifica qualquer elemento que demonstre a execução da submeta 2.2 listada no REA.
5.39. No tocante as Metas 5 e 6 do REA, a comprovação da execução das metas, Curso de Capacitação em Gestão Ambiental - Meta 5 e Campanhas Educativas em Gestão Ambiental - Meta 6, têm como comprovante da realização as listas de treinamento constantes da peça 53, p. 170-177.
5.40. O entendimento deste auditor é no sentido de que a verificação documental, em momento diverso daquele em que foram supostamente realizados os treinamentos, não permite de forma definitiva afirmar que os treinamentos não foram realizados.
5.41. O exame a posteriori de objetos como o que ora se apresenta impõe dificuldades para que de forma definitiva se conclua pela inexecução ou execução integral da meta. Assim, se existir dúvida razoável e, mesmo que a documentação apresentada para comprovação da execução do objeto se mostre frágil, deficiente e (ou) incompleta, dever-se-ia analisar a documentação e examiná-la em comparação com o plano de trabalho. O raciocínio jurídico descrito encontra amparo no fato de que nem a legislação, nem o instrumento do pacto define a forma como se deve fazer a comprovação do objeto. Em geral, não estão especificadas as obrigações referentes à forma de comprovação dos treinamentos.
5.42. Contudo, o raciocínio jurídico acima não tem sido acatado por esta Corte de Contas. No Acórdão 468/2019-TCU-Plenário decidiu-se que a fragilidade da documentação, como, por exemplo, a ausência da assinatura da lista de presença nos eventos e do conteúdo ministrado pelo palestrante; a ausência de identificação do treinado com o respectivo CPF ou RG, ou mesmo seu endereço, são suficientes para não comprovar a execução do objeto e impor o débito ao jurisdicionado.
5.43. No precedente desta Corte citado acima, relembra-se que foi realizado esforço de análise e embora não constasse CPF ou RG do treinado na documentação apresentada, verificou-se pelo nome informado a compatibilidade com a base de dados da Secretaria da Receita Federal do Brasil e, ainda, assim, naquela oportunidade, este Tribunal entendeu insuficientes os documentos apresentados.
5.44. Dessa forma, em que pese o raciocínio jurídico acerca dos fatos e do direito aplicável divergir do entendimento desta Corte, curva-se ao magistério do Tribunal e encaminha-se a proposta em linha com o entendimento adotado pelo E. TCU.
5.45. No caso concreto, observa-se que somente há a relação das pessoas supostamente capacitadas, mas não há qualquer elemento que discrimine, por ex. conteúdo programático, carga horária, identificação completa do participante entre outros
5.46. Verifica-se que a documentação apresenta notória fragilidade e incompletude. Trata-se tão somente de uma lista de assinaturas com a comunidade dos supostos participantes. Não há, por exemplo, identificação do treinado com o respectivo CPF ou RG, ou mesmo seu endereço.
5.47. Dessa forma, em linha com o precedente citado, a documentação não se mostra hábil a demonstrar a consecução do objeto e, portanto, os valores devem ser rejeitados.
5.48. Ante o exposto, entende-se que podem ser acatados os valores de R$ 60.456,00 pagos em favor da empresa Ponto do Construtor Materiais de Construção Ltda. e valor de R$ 19.270,59 (R$ 289,00 + R$ 18.981,59) pagos à empresa Maria Cristina Xavier de Souza - ME.
5.49. Portanto, deve ser abatido do débito o montante de R$ 79.726,59.
CONCLUSÃO
6. Das análises anteriores, conclui-se que a documentação apresentada comprova parcialmente a execução do objeto e pode ser considerada como apta a comprovar o montante de R$ 79.726,59.
6.1. Com base nessas conclusões, propõe-se dar provimento parcial ao recurso.
INFORMAÇÕES ADICIONAIS
6.2. Por se entender elidido parte do débito, cabem algumas considerações com relação à multa aplicada ao gestor. Nota-se que a multa teve como fundamento o art. 57 da Lei 8.443/92, logo o seu montante foi estabelecido de forma proporcional ao débito. Nesta instrução recursal, entende-se adequado reduzir a multa, haja vista a proposta de redução do débito.
PROPOSTA DE ENCAMINHAMENTO
7. Ante o exposto, com fundamento nos art. 35 da Lei 8.443/92, a esta Corte de Contas, submetem-se os autos à consideração superior, propondo-se:
a) conhecer do recurso e, no mérito, dar-lhe provimento parcial para excluir do débito objeto do item 9.1 do Acórdão 8975/2018-TCU-Primeira Câmara a parcela de R$ 79.726,59, correspondente a parcela comprovada no recurso de revisão o saldo de convênio;
b) reduzir [de R$ ... para R$ ...] o valor da multa aplicada ao recorrente;
b) dar ciência do acórdão que for prolatado à recorrente e aos demais interessados, ressaltando-se que o relatório e o voto que o acompanharem podem ser consultados no endereço www.tcu.gov.br/acordaos, no dia seguinte ao de sua oficialização."
2.	O membro do Ministério Público de Contas divergiu, em parte, da unidade especializada, nos seguintes termos (peça 129) :
" (...) 
A instrução precedente (peça 126) traz a proposta da unidade técnica de conhecer do recurso e, no mérito, dar-lhe provimento parcial para excluir do débito, objeto do item 9.1 do Acórdão 8975/2018-TCU-Primeira Câmara, a parcela de R$ 79.726,59, correspondente às despesas comprovadas no âmbito do recurso de revisão. Tal proposta contou com a anuência do corpo diretivo da referida unidade técnica instrutiva.
Importa registrar que, estando os autos no MP de Contas, foram apresentados memoriais (peça 128) por parte da defesa, os quais, em síntese, enfatizam as informações existentes nos autos e trazem maiores esclarecimentos, considerados no presente Parecer, a respeito da participação de pessoa física na execução do serviço de cercamento ora em comento.
II
O Ministério Público de Contas (MP de Contas) , com vênias, manifesta-se parcialmente divergente da proposta da consignada pela Serur, por entender ser devido o provimento do recurso.
Em síntese, a minuciosa instrução precedente reconhece que a documentação apresentada no atual recurso de revisão comprova parcialmente a execução do objeto e pode ser considerada como capaz de comprovar o montante de R$ 79.726,59.
Conforme detalhou a derradeira instrução técnica, a defesa apresentada pelo recorrente pode ser dividida em uma parte que trata da comprovação da construção das barragens e outra que cuida da comprovação das despesas alocadas no objeto do convênio.
No que diz respeito às barragens, inicialmente vale ser destacado que tais são, na realidade, pequenos espaços de contenção de águas pluviais, cavados no solo (denominados de barraginhas) , cuja localização, certamente, fica comprometida com o passar dos anos, por conta do crescimento de vegetação, assoreamento ou eventuais modificações posteriores no terreno por ações humanas.
Uma das razões pelas quais foi imputado o débito original ao gestor decorre do fato de, em 2008, terem sido localizadas apenas 98 dessas escavações (peça 98) , das 374 que deveriam ter sido construídas. Todavia, levantamento mais recente no próprio local, já em 2019, atesta terem sido localizadas 235 dessas pequenas estruturas de contenção. Ou seja, mesmo com as dificuldades que certamente existiram no recente levantamento, decorrentes do passar do tempo, ficou claro o equívoco do levantamento inicial.
Conforme já assente na jurisprudência do TCU, o efeito devolutivo do recurso de revisão impõe a análise da insuficiência de documentos em que se tenha fundamentado o acórdão recorrido:
'O efeito devolutivo do recurso de revisão é pleno, abrange o reexame de todos os elementos constantes dos autos. A admissão do recurso de revisão impõe a análise de todas as alegações do recorrente, mesmo que não tenham relação direta de causalidade com o requisito específico apontado como fundamento: (i) erro de cálculo; (ii) falsidade ou insuficiência de documentos em que se tenha fundamentado o acórdão recorrido; (iii) superveniência de documentos novos com eficácia sobre a prova produzida.' (Acórdão 3421/2013-TCU-Plenário, Relator José Mucio Monteiro) 
Por outro lado, o fato de o recente levantamento topográfico não ter localizado todas as barraginhas previstas não permite inferir que elas deixaram de ser executadas na época do convênio, porquanto elas podem, com significativa probabilidade, ter sido cobertas pela vegetação ou pelo próprio solo, em virtude do grande lapso temporal desde sua construção até a recente inspeção.
Considerando plausíveis as dificuldades relatadas pelo gestor defendente, atinentes ao extravio da prestação de contas inicial, o caso revela um excepcional comprometimento do exercício do direito de defesa, em sede de recurso de revisão, em decorrência do longo intervalo temporal desde os fatos.
No que diz respeito às demais despesas alocadas no objeto do convênio, a instrução precedente também revelou dúvidas a respeito da execução de um cercado, conforme se depreende do seguinte excerto da instrução precedente:
'5.29. Nos termos do conteúdo da Informação 2017, entende-se que houve a execução do cercamento, logo, com fulcro neste documento, entende-se que não há inexecução do objeto referente a esta despesa. Por sua vez, a documentação da peça 107, empenho, nota fiscal 891, atesto do recebimento, autorização do pagamento, em favor da empresa Ponto do Construtor Materiais de Construção Ltda. demonstram a correta execução da despesa, sendo que o aviso de crédito (peça 107, p. 7) estabelece o nexo causal entre recursos e o objeto, o que permite a aceitação do valor de R$ 60.456,00, como devidamente comprovado.
5.30. Entende-se ainda que o valor de R$ 289,00 referente ao transporte de moirões pode ser acatado (Nota fiscal da empresa Maria Cristina Xavier de Souza - ME, peça 108, valor emitido em conjunto com outros serviços) .
5.31. Contudo, o mesmo raciocínio não se aplica ao valor de R$ 5.916,00 pagos à empresa Saneambianteal Ltda. (documentação de peça 110) , pois observa-se que na Informação 2017 registrou-se que o executor do serviço foi José Francisco da Cruz e que teria recebido como pessoa física. Dessa forma, com fulcro nos elementos, até agora, presente nos autos, não se verifica correlação entre o pagamento feito à empresa Saneambianteal Ltda. e a confecção do cercamento. Por isso, entende-se que as despesas com mão-de-obra (Metas 3 e 4) não podem ser acatadas.'
Todavia, não há elementos nos autos que permitam descaracterizar a empresa Saneambianteal Ltda. com pessoa jurídica executora do cercamento. Apesar da identificação do empreiteiro (pessoa física) responsável pela execução efetiva, no âmbito do referido inquérito, este, tão somente, declara ter recebido como pessoa física, não indicando a prefeitura como pagadora direta desse serviço. Ou seja, tal empreiteiro pode ter sido um dos contratados da Saneambiental.'
Essa mesma empresa teria sido contratada para promover os serviços atinentes ao item 2.2 do Relatório de Execução de Atividades (REA) , 'Orientação técnica em educação ambiental' e, sobre esse ponto, apesar de ponderar acerca das dificuldades para se concluir pela inexecução da meta, a instrução precedente, conforme transcrito abaixo, destaca entendimento predominante no TCU de que 'a ausência de identificação do treinado com o respectivo CPF ou RG, ou mesmo seu endereço, são suficientes para não comprovar a execução do objeto e impor o débito ao jurisdicionado':
'5.37. No tocante ao item 2.2 do REA, 'Orientação técnica em educação ambiental' pago a empresa Saneambianteal Ltda., no valor de R$ 17.500,00, não se verifica comprovação do que foi efetivamente realizado. Não há relatório ou outro elemento esclarecedor da despesa, não podendo ser acatada.
5.38. As listas de presença nos eventos de educação ambiental, relacionadas como serviços prestados pela empresa Saneambiental pelo recorrente serão examinadas nas Metas 5 e 6. Assim, não se verifica qualquer elemento que demonstre a execução da submeta 2.2 listada no REA.
5.39. No tocante as Metas 5 e 6 do REA, a comprovação da execução das metas, Curso de Capacitação em Gestão Ambiental - Meta 5 e Campanhas Educativas em Gestão Ambiental - Meta 6, têm como comprovante da realização as listas de treinamento constantes da peça 53, p. 170-177.
5.40. O entendimento deste auditor é no sentido de que a verificação documental, em momento diverso daquele em que foram supostamente realizados os treinamentos, não permite de forma definitiva afirmar que os treinamentos não foram realizados.
5.41. O exame a posteriori de objetos como o que ora se apresenta impõe dificuldades para que de forma definitiva se conclua pela inexecução ou execução integral da meta. Assim, se existir dúvida razoável e, mesmo que a documentação apresentada para comprovação da execução do objeto se mostre frágil, deficiente e (ou) incompleta, dever-se-ia analisar a documentação e examiná-la em comparação com o plano de trabalho. O raciocínio jurídico descrito encontra amparo no fato de que nem a legislação nem o instrumento do pacto define a forma como se deve fazer a comprovação do objeto. Em geral, não estão especificadas as obrigações referentes à forma de comprovação dos treinamentos.
5.42. Contudo, o raciocínio jurídico acima não tem sido acatado por esta Corte de Contas. No Acórdão 468/2019-TCU-Plenário decidiu-se que a fragilidade da documentação, como, por exemplo, a ausência da assinatura da lista de presença nos eventos e do conteúdo ministrado pelo palestrante; a ausência de identificação do treinado com o respectivo CPF ou RG, ou mesmo seu endereço, são suficientes para não comprovar a execução do objeto e impor o débito ao jurisdicionado.'
Todavia, no presente caso, as listas de treinamento constantes da peça 53, p. 170-177, possuem, em sua maior parte, nomes legíveis dos participantes, muitos dos quais, inclusive, especificaram a comunidade de origem. Logo, no entendimento do MP de Contas, há prova razoável de realização dos eventos educacionais, que se mostra coerente com o conjunto dos elementos do processo, em especial o fato de ter existido investigação policial in loco. Conforme documentos apresentados pelo defendente, a Procuradoria da República no Município de Montes Claros-MG arquivou o inquérito policial instaurado para apurar possível malversação referente ao Contrato de Repasse 0186854-46/2005/FNMA/CAIXA, objeto da TCE original, tendo registrado que 'não se pode concluir pela apropriação ou desvio de rendas públicas, tampouco pela utilização indevida desses recursos (...) ' (peça 103, p. 4) .
III
Em face do que restou apurado nos autos, manifesta-se o Ministério Público de Contas propondo o seguinte encaminhamento:
a) conhecer do presente recurso de Revisão e no mérito dar-lhe provimento para afastar o débito e a multa aplicada ao recorrente no acórdão recorrido e, em consequência, julgar regulares com ressalvas as suas contas;
b) dar ciência do acórdão que for prolatado ao recorrente e aos demais interessados, ressaltando-se que o relatório e o voto que o acompanharem podem ser consultados no endereço www.tcu.gov.br/acordaos, no dia seguinte ao de sua oficialização."
É o relatório.

Frank Weslen Lopes (122.336/OAB-MG) e outros, representando Alberto Eustáquio Caldeira de Melo.

Procurador Júlio Marcelo de Oliveira.

TOMADA DE CONTAS ESPECIAL. CONTRATO DE REPASSE. CITAÇÃO. NÃO COMPROVAÇÃO DA REGULAR APLICAÇÃO DOS RECURSOS FEDERAIS REPASSADOS. IRREGULARIDADE. DÉBITO. MULTA. RECURSO DE RECONSIDERAÇÃO. PROVIMENTO PARCIAL. ADEQUAÇÃO DO DÉBITO. EMBARGOS DE DECLARAÇÃO. EFEITOS INFRINGENTES. ACOLHIMENTO PARCIAL. COMPROVAÇÃO DE PARCELAS DO OBJETO. REDUÇÃO DO DÉBITO E DA MULTA. RECURSO DE REVISÃO. CONHECIMENTO. ELEMENTOS CAPAZES DE ELIDIR O DÉBITO REMANESCENTE. PROVIMENTO.

TOMADA DE CONTAS ESPECIAL (TCE)

Secretaria de Recursos (Serur).

Em julgamento, recurso de revisão interposto por Alberto Eustáquio Caldeira de Melo, ex-Prefeito do Munícipio de Bocaiúva/MG, contra o Acórdão 3996/2016-TCU-Primeira Câmara, mantido pelos Acórdão 4551/2018-TCU-Primeira Câmara e 8.975/2018-TCU-1ª Câmara, por meio do qual o Tribunal julgou irregulares suas contas, imputou-lhe débito e aplicou-lhe multa.
A irregularidade das contas do recorrente decorreu da não comprovação da boa e regular aplicação de recursos federais referentes ao Contrato de Repasse 0186854-46/2005/FNMA/MMA/CAIXA, Siafi 553476, ajustado entre a Municipalidade e o Fundo Nacional do Meio Ambiente (FNMA) , representado pela Caixa Econômica Federal, que teve por objeto a recuperação e a proteção de nascentes e áreas que margeiam os corpos d'água no Município.
Inicialmente, o recorrente foi condenado a ressarcir integralmente os recursos recebidos na ordem de R$ 159.838,00 e a pagar multa no valor de R$ 100.000,00, nos termos do Acórdão 3.996/2016-TCU-1º Câmara. 
Em sede de recurso de reconsideração, o qual foi parcialmente provido, o débito foi reduzido para R$ 131.141,00. Em consequência, houve redução proporcional da multa para o montante de R$ 82.000,00, nos termos do Acórdão 4551/2018-TCU-Primeira Câmara.
O recorrente, então, interpôs embargos de declaração, que foi conhecido com efeitos infringentes, culminando em nova redução do débito, perfazendo, ao final, o valor de R$ 109.541,00. Por sua vez, o valor da multa foi reduzido, proporcionalmente, para R$ 68.000,00, conforme Acórdão 8975/2018-TCU-Primeira Câmara.
Nesta oportunidade, o recorrente reitera, inicialmente, o argumento trazido em seus recursos anteriores de que a documentação referente ao período de execução desta avença em sua gestão esteve de posse da Prefeitura Municipal, e que o seu sucessor, suposto inimigo político, nunca a teria disponibilizado para que ele pudesse comprovar regular uso dos recursos.
Alega ainda, que, somente a partir de 2017, com a transição do governo municipal e pelos resultados decorrentes de apuração do caso pela Polícia Federal e pelo Ministério Público Federal (Inquérito Policial - IP 96/2017) , teve acesso a documentos novos, os quais teriam eficácia sobre a prova produzida, sendo, portanto, documentos hábeis a ensejar o conhecimento deste recurso de revisão.
Nesse sentido, traz, em síntese, as seguintes teses recursais (peça 92) :
o relatório final de apuração da Polícia Federal (Informação 2017 - peça 93) concluiu que não teria encontrado indícios de malversação dos recursos referentes ao Contrato de Repasse 0186854-46/2005/FNMS/Caixa, o que fora homologado pelo Juízo Federal;
o Ministério Público Federal promoveu o arquivamento do IP 96/2017, o qual tratou deste contrato de repasse (peças 103-104) ;
o relatório de vistoria emitido, em 3/12/2009, pelo Engenheiro Civil Fernando Renato Batista Calixto, o qual teria identificado a existência de 133 pequenas barragens de captação de água, intituladas de "barraginhas", conteria erro de levantamento e não teria abrangido toda a área do projeto;
a assertiva acima decorreu de nova manifestação, em 7/2/2019, do mesmo engenheiro, após levantamento realizado pelo topógrafo municipal, a pedido da defesa do recorrente junto à Prefeitura Municipal (peça 98) ;
o levantamento topográfico teria localizado 235 "barraginhas", as quais apresentariam vestígios de suas construções, até mesmo com o georreferenciamento de cada uma delas (peças 99 e 100) ;
o número encontrado seria bastante representativo quando comparado ao montante de 374 "barraginhas", considerando que a vida útil de tais obras seria em torno de três a cinco anos, bem como do longo tempo decorrido de suas construções aos dias de hoje;
a Prefeitura Municipal de Bocaiúva/MG teria entregue ao recorrente, em 25/2/2019, a documentação comprobatória da despesa, que sempre estivera na posse daquela, tais como: notas fiscais, notas de empenho, autorizações e comprovantes de pagamentos aos fornecedores, autorizações de liquidação, os quais comprovariam a boa e regular aplicação dos recursos (peças 105-110) ;
por todas as justificativas apresentadas, consubstanciadas nos documentos apresentados, os quais estavam na Prefeitura Municipal, não haveria que se condenar o recorrente por omissão no dever de prestar contas, o que deveria ter sido feito contra o prefeito sucessor.
Após examinar as razões recursais, a Secretaria de Recursos analisou a nova documentação, confrontando-a com o Relatório de Execução de Atividades - REA (peça 53, p. 137-138) e as metas dispostas no Plano de Trabalho (peça 53, p. 190) , para fins de verificar o cumprimento da execução do objeto e a comprovação das despesas.
Em conclusão, a unidade especializada acatou o pagamento referentes à nota fiscal 891 no valor de R$ 60.456,00, correspondente ao material para cercamento que margeia o rio Verde Grande (peça 107) , bem como da parcela de R$ 289,00 referente ao transporte de mourões, que teria sido emitido em conjunto como outros serviços em nota fiscal da empresa Maria Cristina Xavier de Souza - ME (peça 108) .
No que concerne à construção das "barraginhas", a Serur considerou como demonstrada a execução de 235 das 374 definidas no projeto de trabalho ajustado, o que corresponderia a R$ 18.981,59 (62,83% do executado) , para fins de abatimento no débito anteriormente imputado.
De outra parte, a unidade especializada não acatou as seguintes despesas, ambas efetuadas junto à empresa Saneambiental Construções e Serviços Ltda.: i) serviços de orientação técnica em educação ambiental no valor de R$ 17.500,00, por falta de comprovação efetiva de sua realização (peça 109) ; e ii) serviços de cercamento de área protegida no valor de R$ 5.916,00, por falta de comprovação do nexo de causalidade entre o pagamento e o serviço executado (peça 110) .
Em suma, a Serur propõe o provimento parcial do recurso de revisão para fins de se abater do débito condenatório o montante de R$ 79.726,59, com a redução proporcional da multa aplicada ao recorrente (peças 126-127) .
Divergindo parcialmente da análise empreendida pela Serur, o membro do Ministério Público junto ao Tribunal defende o provimento do recurso e o julgamento das contas do recorrente como regulares com ressalvas. 
Preliminarmente, ratifico o despacho exarado no sentido de que este recurso de revisão deve ser conhecido (peça 115) , pois preenche os requisitos de admissibilidade previstos nos arts. 32, inciso III, e 35, inciso III, da Lei 8.443/1992.
Quanto ao mérito, concordo com a análise empreendida pelo membro do Ministério Público junto ao Tribunal, transcrita no relatório precedente, razão pela qual incorporo seus fundamentos às minhas razões de decidir, sem prejuízo das seguintes considerações.
Inicialmente, cabe anotar que a discussão ora travada trata, essencialmente, da comprovação da boa e regular aplicação dos recursos federais transferidos à municipalidade e suas eventuais consequências, sendo questão secundária o ponto referente à falta de apresentação tempestiva da prestação de contas parcial da avença.
Por meio deste recurso de revisão, o recorrente acostou aos autos documentação nova a qual demonstraria o nexo de causalidade entre os pagamentos realizados e os serviços prestados quanto ao cercamento de áreas de proteção de espécies nativas junto às margens do rio que corta o município. 
Além dos documentos fiscais correspondentes (peças 107-108) , o acatamento das despesas qualificadas no parágrafo 10 acima fundamentou-se em diligência ao local realizada por agentes da Polícia Federal, os quais atestaram a existência física dos serviços. Nesse sentido, alinharam-se as análises tanto da Serur como do MPTCU.
As divergências de encaminhamento circunscrevem-se, entretanto, aos seguintes itens: i)  comprovação da construção de todas as "barraginhas" definidas no plano de trabalho; ii) nexo de causalidade referente ao pagamento de R$ 5.916,00 para serviços de mão de obra relativos ao cercamento das áreas protegidas; e iii) falta de comprovação mediante documentos hábeis da realização de capacitação ambiental de munícipes.
Antes de adentrarmos nas questões acima, faz-se necessário anotar que o inquérito policial e seus desdobramentos junto ao Ministério Público Federal se limitaram a analisar a questão da construção das "barraginhas" e do cercamento de áreas, não fazendo menção explícita à parcela da avença referente à atividade de capacitação ambiental (peças 93 e 103) .
Ademais, a conclusão do Procurador da República pelo arquivamento do inquérito policial foi motivada pela prescrição da pretensão punitiva quanto ao delito previsto no art. 1º, inciso VII, do Decreto-Lei 201/67. Na mesma assentada, o Procurador da República afirma "que não poderia concluir pela apropriação ou desvio de rendas públicas, tampouco pela utilização indevida desses recursos, o que afasta a incidência do crime previsto no art. 1º, incisos I e II, do Decreto-Lei 201/67" (peça 103) .
Nesse contexto, além de não abordar todas as despesas impugnadas, não houve, no caso concreto, sentença transitada em julgado que se manifestasse pela inexistência material do fato ou pela negativa de sua autoria, conforme define a consolidada jurisprudência deste Tribunal sobre as repercussões de decisão judicial nos julgamentos desta Corte, a exemplo do Acórdão 2067/2015-TCU-Plenário, de minha relatoria. Assim, o argumento não socorre o recorrente.
Sem prejuízo da consideração acima, passo a analisar, em consonância com o efeito devolutivo característico dos recursos de revisão, os demais pontos objeto do apelo recursal.
Quanto à construção das "barraginhas", anota-se que o número inicial do plano de trabalho era de 1.000 unidades. Quando do julgamento do recurso de reconsideração, o Tribunal admitiu que a quantidade correta seria 374 dessas pequenas obras, tendo em vista o correspondente número de "horas de pá mecânica - máquina" (peça 65) .
De fato, há certa controvérsia na comprovação desses serviços, pois, num primeiro levantamento, em 2009, teriam sido localizadas 133 "barraginhas". Segundo o recorrente, esse número não corresponderia à realidade, pois essa vistoria teria sido incompleta, não abrangendo a área toda do projeto (peça 98) .
Em vista dos desdobramentos desta tomada de contas especial, foi realizado, a pedido do recorrente, por topógrafo do munícipio, em fevereiro de 2019, novo levantamento a fim de identificar as obras objeto da avença, utilizando, até mesmo, técnicas de georreferenciamento. Foram, então, encontradas 235, o que corresponderia a uma execução de pouco mais de 62% do definido (peças 99-100) .
No presente caso, concordo com a ponderação do MPTCU de que, passados mais de dez anos, é razoável admitir que parte dessas obras tenha sofrido as consequências naturais de assoreamento, desmoronamento e outros eventos, até mesmo, ações humanas, que dificultassem ou mesmo impossibilitassem suas localizações. Com efeito, é natural que boa parte desses dispositivos não dure todo esse tempo entre a execução e a vistoria.
Nesse contexto, a identificação de vestígios de 235 "barraginhas" milita em favor do recorrente no sentido de que a meta de 374 possa ter sido executada, especialmente considerando o tempo decorrido dos fatos.
A segunda divergência diz respeito à não caracterização do nexo de causalidade entre o pagamento feito à Saneambiental Construções e Serviços Ltda. e a execução dos serviços de cercamento de área de proteção ambiental. 
A Serur, ao não acolher o argumento do recorrente, afirma que não resta demonstrado o nexo de causalidade entre o pagamento feito à empresa Saneambiental Construções e Serviços Ltda. e os serviços prestados, uma vez que a Polícia Federal, por meio do documento Informativo 2017 (peça 93) , teria localizado e entrevistado o empreiteiro José Francisco da Cruz, que teria construído, junto com seu filho, o cercamento das áreas protegidas. Esse empreiteiro teria dito que recebera sua remuneração na qualidade de pessoa física.  
O MPTCU objeta que os pagamentos feitos ao empreiteiro poderiam ter sido originados da empresa Saneambiental Construções e Serviços Ltda., especialmente considerando que não haveria qualquer indicação de que a Prefeitura tenha sido a fonte pagadora direta desse serviço e que o empreiteiro poderia ter sido um contratado pela empresa.
Dos documentos constantes dos autos, há apenas duas evidências. A primeira de que os serviços teriam sido executados, pois o cercamento foi localizado pela Polícia Federal. A segunda de que o pagamento da Prefeitura Municipal foi feito à empresa Saneambiental Construções e Serviços Ltda., conforme discriminado na nota fiscal 102 e na nota de subempenho municipal 98 (peça 110) .
 Nesse sentido, embora haja dúvida quanto ao "caminho" do dinheiro, é razoável admitir que, diante da própria natureza dos serviços de instalação de cerca, que se apresentavam como temporários e realizáveis comumente sob o regime, até mesmo informal, de empreitada, a empresa Saneambiental Construções e Serviços Ltda. tenha contratado José Francisco da Cruz para realizar os serviços na qualidade de pessoa física "autônoma". 
Ademais, embora não tenha sido analisado o custo dos serviços referentes à construção de 16 km de cerca, o valor recebido pela empresa, pouco menos de R$ 6 mil, não indica que esse estivesse fora de parâmetros de razoabilidade e proporcionalidade quando comparados com os serviços prestados. 
Não há, de outra parte, qualquer indicativo de que a Prefeitura Municipal tenha feito pagamentos diretamente a José Francisco da Cruz, conforme ponderou o representante do MPTCU. 
Por coerência, em se admitindo a regularidade dos pagamentos quanto aos materiais utilizados para a construção do cercamento, deve-se considerar, com base nas circunstâncias fáticas e cronológicas das ações e nos documentos contábeis-financeiros apresentados (peça 110) , compatíveis as despesas com mão de obra para tanto.
Por fim, no que concerne à parcela da avença referente à capacitação ambiental de munícipes, o recorrente reitera que há listas com assinatura de próprio punho de munícipes que teriam participado de tais treinamentos, bem como de fotos, os quais demonstrariam suas realizações (peça 53. p. 170-177 e 188) . 
Também nesse ponto, alinho-me à manifestação do MPTCU de que, para o caso concreto, as listas de presença constantes dos autos se mostram como elementos probantes razoáveis de realização dos treinamentos, os quais se mostram coerentes com o conjunto dos elementos do processo. 
Feitas essas considerações, entendo que deve ser dado provimento ao presente recurso, para julgar regulares com ressalvas as contas do recorrente, afastando, assim, o débito e a multa a ele aplicados pelo Acórdão recorrido.
	Ante o exposto, voto no sentido de que o Tribunal adote o Acórdão que ora submeto à deliberação deste Colegiado.
TCU, Sala das Sessões Ministro Luciano Brandão Alves de Souza, em 5 de agosto de 2020.
Ministro BRUNO DANTAS 
Relator